【裁判字號】    95,訴,816
【裁判日期】    951020
【裁判案由】    違反毒品危害防制條例
【裁判全文】
臺灣屏東地方法院刑事判決               95年度訴字第816號
公  訴  人  臺灣屏東地方法院檢察署檢察官
被      告  甲○○
上列被告因違反毒品危害防制條例案件，經檢察官提起公訴（95
年度毒偵字第1413號），被告於準備程序中先就被訴事實為有罪
之陳述，本院合議庭裁定改依簡式審判程序審理，判決如下：
    主  文
甲○○施用第一級毒品，累犯，處有期徒刑拾月；又施用第二級
毒品，累犯，處有期徒刑捌月。應執行有期徒刑壹年肆月。
    事  實
一、甲○○曾於民國88年間因施用毒品案件，經臺灣臺南地方法
    院以88年度毒聲字第2753號裁定送觀察、勒戒後，認無繼續
    施用毒品傾向，由臺灣臺南地方法院檢察署檢察官於88年12
    月9日，以88年度毒偵字第201號為不起訴處分確定。復於91
    年間因施用毒品案件，經本院裁定送觀察、勒戒後，因有繼
    續施用毒品傾向，由臺灣屏東地方法院檢察署檢察官聲請強
    制戒治並提起公訴，經本院裁定送強制戒治後，於92年5 月
    5 日因停止戒治而出戒治所付保護管束，於92年12月11日期
    滿執行完畢；起訴部分經本院於92年4 月24日以91年度訴字
    第949號分別判處有期徒刑7 月及6月，定應執行刑為有期徒
    刑1 年確定，於93年11月8 日因縮短刑期假釋出監，並於93
    年12月5 日縮刑期滿未經撤銷假釋，視為執行完畢。詎其仍
    不知悔改，於前揭強治戒治執行完畢後5 年內，復分別基於
    反覆施用第一級毒品海洛因及第二級毒品甲基安非他命之集
    合性犯罪故意，自95年1 月初某日起至同年1 月17日上午7
    時許止，在屏東縣高樹鄉田子村附近工寮內或朋友住處等地
    ，以將第一級毒品海洛因加入香菸內，再點燃香菸吸食之方
    式，施用第一級毒品海洛因多次；另以將第二級毒品甲基安
    非他命置於玻璃球內，以火燒烤產生煙霧吸食之方式，施用
    第二級毒品甲基安非他命2 次。嗣於95年1 月19日經警通知
    至警局採尿送驗而查獲。
二、案經屏東縣警察局里港分局報告臺灣屏東地方法院檢察署檢
    察官偵查起訴。
    理  由
一、被告甲○○於準備程序中，先就上開犯罪事實為有罪之陳述
    ，且所犯係死刑、無期徒刑、最輕本刑為3 年以上有期徒刑
    以外之罪，經本院合議庭依刑事訴訟法第273 條之1 第1 項
    之規定，裁定由法官一人獨任進行簡式審判程序，合先敘明
    。
二、上開犯罪事實，業據被告甲○○於警偵訊及本院審理時坦承
    不諱，且被告於95年1 月19日經警採其尿液送驗結果，確呈
    嗎啡、甲基安非他命陽性反應，有長榮大學95年2 月6 日編
    號QＺ0000000000號濫用藥物尿液檢驗確認報告、被告尿液採
    集送驗紀錄表各1 紙在卷可稽，足徵被告前揭自白應屬實情
    。又被告於91年間因施用毒品案件，經本院裁定送觀察、勒
    戒後，因有繼續施用毒品傾向，由臺灣屏東地方法院檢察署
    檢察官聲請強制戒治並提起公訴，經本院裁定送強制戒治後
    ，於92年5 月5 日因停止戒治而出戒治所付保護管束，於92
    年12月11日期滿執行完畢；起訴部分經本院於92年4 月24日
    以91年度訴字第949號分別判處有期徒刑7 月及6月，定應執
    行刑為有期徒刑1 年確定，於93年11月8 日因縮短刑期假釋
    出監，並於93年12月5 日縮刑期滿未經撤銷假釋，視為執行
    完畢一情，有臺灣高等法院被告前案紀錄表及臺灣屏東地方
    法院檢察署刑案資料查註紀錄表各1 份在卷可稽。是被告於
    前揭強制戒治執行完畢釋放後5 年以內再犯本件施用第一級
    、第二級毒品犯行之事證明確，堪以認定，應依法論科。
三、論罪科刑：
（一）按行為後法律有變更者，適用行為時之法律。但行為後之
      法律有利於行為人者，適用最有利於行為人之法律，刑法
      第2 條第1 項定有明文。而本件論罪科刑所適用刑法第47
      條累犯及第51條第5 款定執行刑之規定業於94年2 月2 日
      以華總一義字第09400014901 號令修正公布，並自95年7
      月1 日起施行。被告前因施用毒品案件，經本院於92年4
      月24日以91年度訴字第949 號分別判處有期徒刑7 月及6
      月，定應執行刑為有期徒刑1 年確定，於93年11月8 日因
      縮短刑期假釋出監，並於93年12月5 日縮刑期滿未經撤銷
      假釋，視為執行完畢，有上開被告前案紀錄表附卷可按，
      茲於有期徒刑執行完畢後5 年以內故意再犯本件有期徒刑
      以上之罪，不論依修正前之刑法第47條，或修正後之刑法
      第47條第1 項之規定，均構成累犯，修正後規定對被告而
      言並無較為有利之情形，應依刑法第2 條1 項前段規定，
      逕依修正前之刑法第47條規定，論以累犯。又修正前刑法
      第51條規定：「數罪併罰，分別宣告其罪之刑，依左列各
      款定其應執行者：」其中第5 款規定：「宣告多數有期徒
      刑者，於各刑中之最長期以上，各刑合併之刑期以下，定
      其刑期。但不得逾20年。」修正後刑法第51條第5 款規定
      ：「宣告多數有期徒刑者，於各刑中之最長期以上，各刑
      合併之刑期以下，定其刑期。但不得逾30年」比較結果，
      修正後刑法並非較有利於行為人，依刑法第2 條第1 項前
      段之規定，仍應依修正前刑法，定其應執行之刑。
（二）施用毒品行為為集合犯：
    1.依最高法院86年臺上字第3295號判例意旨，數行為於同時
      同地或密切接近之時地實施，侵害同一之法益，各行為之
      獨立性極為薄弱，依一般社會健全觀念，在時間差距上，
      難以強行分開，在刑法評價上，以視為數個舉動之接續施
      行，合為包括之一行為予以評價，較為合理，方屬接續犯
      之範疇。足見「接續犯」之成立係以時、空密接性為前提
      要件，即透過對於同一法益之同種類侵害行為繼續不間斷
      之實行，業已稀釋個別行為之獨立性，致使刑法評價時將
      之視為單一、整體之犯罪行為，以符合社會一般人對於行
      為概念之認知，並與行為人之犯罪目的相互結合。惟被告
      多次施用海洛因及甲基安非他命犯行跨越期間長達近20日
      ，海洛因施用頻率並不固定，甲基安非他命則約一星期施
      用一次，各次犯行間明顯可分而具有獨立性，核與前揭判
      例意旨所稱「數行為於同時同地或密切接近之時地實施」
      之特性並不相符，已難認合於「接續犯」之前提要件。
    2.至於學理上「包括一罪」概念中，與施用毒品之犯罪型態
      較有關聯者，應屬「集合犯」之態樣，此即依一般社會通
      念，特定犯罪行為具有反覆實施之特性，立法者於制定刑
      罰法律之初，亦已認知該種行為類型之反覆性，而有意藉
      由法條中客觀構成要件之行為要素，涵括上開具有反覆實
      施特性之數個犯罪行為，仍僅接受一次刑法之評價為已足
      。施用毒品犯罪通常極易成癮，一旦身染毒癮，即有於短
      時內密集施用之傾向，是就業已成癮之施用毒品者而言，
      如將個別施用行為在刑法上逐一評價並分別論處罪刑，恐
      係無視於該種犯罪類型反覆實施之特性，而有使行為人承
      受過度且顯不相當刑罰之疑慮。此乃立法者於制定毒品危
      害防制條例時既依成癮性、濫用性及對社會危害性而將毒
      品分為四級，且僅規定處罰施用第一、二級毒品，足見毒
      品危害防制條例所處罰施用第一、二級毒品，其構成要件
      之行為要素係具有成癮、濫用之反覆、延續實行，參諸同
      條例就施用第一級、第二級毒品者另有施予觀察、勒戒或
      強制戒治等戒除毒癮之保安處分，及倘行為人曾經刑事處
      遇方式助其戒斷毒癮，猶再犯施用毒品，足見原所據以實
      施之治療程序，顯然不能收其實效，而應依法追訴處罰等
      規定。據此可知，施用毒品之行為本身，顯然具有反覆性
      及延續性之特徵，準此，「施用」即屬此類犯罪之常態，
      倘認「施用」毒品，為數罪評價，恐與刑罰之過度評價禁
      止原則相悖。基此，將此反覆多次施用毒品犯行列入「集
      合犯」之實質一罪範疇，尚稱合理（參酌最高法院呂潮澤
      庭長著「連續犯存廢爭議之參考意見」乙文，刊於臺灣刑
      事法學會出版「連續犯規定應否廢除暨其法律適用問題」
      乙書第71頁；最高法院張淳淙審判長著「從刑法修正論行
      為之罪數- 牽連犯、連續犯及常業犯廢除後之實務因應」
      乙文，刊於司法文選別冊第29頁；最高法院花滿堂法官著
      「牽連犯、連續犯廢除後之適用問題」，刊於「最高法院
      學術研究會叢書(十二)- 刑法修正後之適用問題」乙書第178
      、179 頁。另學者林鈺雄著「跨連新舊法之施用毒品行為
      －兼論行為單數與集合犯、接續犯概念之比較」，刊於20
      06年7 月本土法學雜誌第84期第141 頁以下；陳志輝著「
      牽連犯與連續犯廢除後之犯罪競合問題」乙文，刊於月旦
      法學雜誌第122 期第14頁；黃榮堅著「論連續犯之廢除－
      參考德國法制上連續犯關係概念之處理」乙文，刊於臺灣
      刑事法學會出版「連續犯規定應否廢除暨其法律適用問題
      」乙書第100 頁；許玉秀大法官著「一罪與數罪的理論與
      實踐(五)」乙文，刊於2006年5 月本土法學雜誌第82期第16
      0 頁）。雖臺灣高等法院暨所屬法院因應新修正刑法施行
      座談會第17號提案研討結果(二)認為：「如新刑法生效前、
      後之數施用毒品舉動，具有時空密切關係者，修法前後數
      施用毒品舉動，得成立接續犯單純一罪。」等語，然此忽
      略了上開施用毒品有反覆、延續實行之集合犯的特徵，故
      將施用毒品之行為誤為「接續犯」。
    3.又臺灣高等法院暨所屬法院因應新修正刑法施行座談會第
      17號提案之研討結論(一)謂：「對於施用毒品等之習慣性犯
      罪行為，於舊法時期發生並完成之行為，依裁判時之新法
      第2 條第1 項，適用有利於行為人之法律；於修正後發生
      並完成之犯罪，則依新法處理。前後兩者，再就刑法第51
      條之適用，依新法第2 條第1 項比較結果，適用舊法有關
      數罪併罰之規定處理。」等語，即將在修正前所犯數次施
      用毒品行為論以一個連續犯；另將在修正後所犯施用毒品
      行為，參照刑法第56條之修正立法理由四之意旨（即「至
      連續犯之規定廢除後，對於部分習慣犯，例如竊盜、吸毒
      等犯罪，是否會因適用數罪併罰而使刑罰過重產生不合理
      之現象一節，在實務運用上應可參考德、日等國之經驗，
      委由學界及實務以補充解釋之方式，發展接續犯之概念，
      對於合乎『接續犯』或『包括的一罪』之情形，認為構成
      單一之犯罪，以限縮數罪併罰之範圍，用以解決上述問題
      。」等語），依新法處理，然後再將此二段施用毒品行為
      ，再論以數罪併罰。惟不論係將刑法修正後所犯數次施用
      毒品行為，論以「接續犯」（按：認為「接續犯」之不當
      已如上所述）或「集合犯」之包括一罪，如再將修正前之
      數次施用毒品行為，論以「連續犯」，則就同一多次施用
      毒品行為，前後竟割裂理論適用，即有矛盾。況上開結論
      ，將前段採取連續犯見解比採取集合犯見解更不利於行為
      人（即得加重其刑至二分之一），後段又與前段數罪併罰
      ，等於前段加重，後段又因併罰再加重，就其結論反而更
      加不利於行為人。
    4.綜上所述，本件被告反覆多次施用海洛因及甲基安非他命
      之犯罪行為，時間甚為密集，且前因施用毒品案件，經送
      觀察、勒戒與強制戒治後，仍為本件多次施用毒品之行為
      ，顯見被告有施用毒品之犯罪倚賴性，復參諸被告施用海
      洛因及甲基安非他命之時間、地點及動機，足認被告施用
      第一級毒品海洛因及第二級毒品甲基安非他命，乃係基於
      反覆施用第一級毒品海洛因及第二級毒品甲基安非他命之
      集合性犯罪故意，而於密切之時、地反覆延續實行施用第
      一級、第二級毒品之犯罪，依社會一般客觀上之觀察，符
      合一個反覆、延續性之行為觀念，揆諸前揭說明，被告所
      為應均論以「構成要件之行為單數」中之「集合犯」型態
      ，而為「包括一罪」，僅受一次之刑法評價。至公訴意旨
      認本件被告多次施用第一級、第二級毒品犯行皆屬連續犯
      之裁判上一罪關係，容有誤會，附此敘明。
（三）查海洛因、甲基安非他命分別係毒品危害防制條例第2 條
      第2 項第1 、2 款所定之第一、二級毒品，不得非法持有
      、施用。故核被告所為，係犯毒品危害防制條例第10條第
      1 項、第2 項施用第一級、第二級毒品罪。其於施用海洛
      因與甲基安非他命前持有海洛因與甲基安非他命犯行，各
      為其施用之高度行為所吸收，均不另論罪。而被告所犯之
      上述2 罪，犯意各別，行為互異，應分論併罰之。又被告
      前因施用毒品案件，經本院於92年4 月24日以91年度訴字
      第949號分別判處有期徒刑7 月及6月，定應執行刑為有期
      徒刑1 年確定，於93年11月8 日因縮短刑期假釋出監，並
      於93年12月5 日縮刑期滿未經撤銷假釋，視為執行完畢，
      有上開被告前案紀錄表附卷可按，茲於有期徒刑執行完畢
      後5 年以內故意再犯本件有期徒刑以上之前揭2 罪，均為
      累犯，應均依修正前刑法第47條規定加重其刑。爰審酌被
      告前因施用毒品案件，經送強制戒治及受刑事科刑執行完
      畢，竟仍未戒除施用毒品之惡習，復施用第一級、第二級
      毒品，戕害身心甚鉅，惟念其施用毒品乃戕害自己之健康
      ，尚未危及他人，其犯罪之動機、方法、所生損害及生活
      狀況，及犯後坦承犯行之態度等一切情狀，分別量處如主
      文所示之刑，並定應執行刑。
據上論斷，應依刑事訴訟法第299條第1 項前段、第273條之1第1
項，毒品危害防制條例第10條第1 項、第2 項，刑法第2 條第1
項前段、第11條前段、修正前刑法第47條、第51條第5 款，判決
如主文。
中    華    民    國    95    年    10    月    20    日
                  刑事第一庭    法  官  黃聖涵
以上正本證明與原本無異。
如不服本判決應於收受本判決送達後十日內向本院提出上訴書狀，
其未敘述上訴理由者，並得於提起上訴後十日內向本院補提理由
書狀（均須按他造當事人之人數附繕本）「切勿逕送上級法院」
中    華    民    國    95    年    10    月    23    日
                                書記官  蘇雅慧
本件論罪科刑法條：
毒品危害防制條例第10條
施用第一級毒品者，處 6 月以上 5 年以下有期徒刑。
施用第二級毒品者，處 3 年以下有期徒刑。


司法院資訊處製作；財團法人民間司法改革基金會備份。
